臺灣高等法院民事判決　　　　　　　　 93年度上易字第696號
　　上　訴　人　翎峰營造有限公司
　　法定代理人　陳鐘珩
　　訴訟代理人　洪維煌律師
　　被　上訴人　劉禹廷（即劉曰工程行）
　　訴訟代理人　林鶴城
　　　　　　　　周仲鼎律師
上列當事人間請求給付工程款事件，上訴人對於中華民國93年6
月18日臺灣新竹地方法院92年度訴字第348 號第一審判決提起上
訴，本院於94年1 月4 日言詞辯論終結，判決如下：
    主      文
上訴駁回。
第二審訴訟費用由上訴人負擔。
    事實及理由
一、被上訴人主張：上訴人向行政院海岸巡防署海洋巡防總局（
    下稱巡防總局）承包「新竹海巡隊辦公廳舍新建工程」（下
    稱新建工程）。黃文榮並以上訴人公司經理之名義向伊表示
    將新建工程中之單飾泥工程（下稱單飾泥工程），發包伊施
    作。黃文榮因而代理上訴人於民國（下同）九十年七月二十
    三日蓋用上訴人及法定代理人印章與伊訂立工程承攬合約書
    ，工程單價為每平方公尺新台幣（下同）七百八十元，承包
    總價為實做實算，伊完工總價共計二百一十三萬五千六百四
    十元。完工後伊僅自黃文榮處收受工程款一百零九萬元，尚
    積欠一百零四萬五千六百四十元未為給付。為此，依及承攬
    契約之法律關係，請求判決上訴人應給付被上訴人一百零四
    萬五千六百四十元及加付法定遲延利息等語。
二、上訴人則以：系爭工程合約非上訴人公司授權給黃文榮簽立
    ，黃文榮為無權代理，應由其自行負責，被上訴人於簽約前
    後即知上訴人公司負責人及公司所在地址，於簽約前應可向
    伊查證或約在公司營業所簽約，卻僅以黃文榮提供之名片，
    即認黃文榮有代表權，被上訴人顯有重大過失等語，資為抗
    辯。
三、本件原審對於被上訴人之請求，為上訴人敗訴之判決，上訴
    人聲明不服，提起上訴，上訴聲明求為判決(一)原判決廢棄；
    (二)被上訴人在第一審之訴及假執行之聲請均駁回。被上訴人
    答辯聲明則求為判決駁回上訴。
四、被上訴人主張黃文榮使用上訴人公司之印章及法定代理人陳
    鐘珩之印章，以上訴人公司之名義，於九十年七月二十三日
    與被上訴人訂立單飾泥工程合約，工程款為二百十三萬五千
    六百四十元，上開工程經被上訴人施工完畢，但被上訴人僅
    自黃文榮處收受工程款一百零九三萬，尚欠工程款一百零四
    萬五千六百四十元之事實，為兩造所不爭執，並據被上訴人
    提出工程合約書、施工請款明細表、單價分析表暨單飾泥施
    工規範各一份為證（見原審卷第七－一五、二九、三五頁）
    ，堪信為真實。
五、上訴人雖並不爭執系爭工程合約之上訴人公司印章為真正，
    但抗辯僅授權黃文榮蓋用於新建工程之工程日報表，並未授
    權黃文榮與第三人以上訴人公司之名義與他人訂立契約，系
    爭單飾泥工程係發包予黃文榮所經營之頤得公司承包等情，
    亦經上訴人提出黃文榮之切結書及上訴人與頤得公司之工程
    合約書乙紙在卷可參（見原審卷第四○－四六頁），證人黃
    文榮於原審證稱：上訴人並未授權我去訂約（見原審卷第七
    九頁）。故上訴人僅交付黃文榮印章，並不能證明上訴人即
    授權黃文榮訂立系爭工程合約，此外，被上訴人亦無法提出
    任何證據證明上訴人確實授權黃文榮與被上訴人簽訂系爭工
    程合約。從而，上訴人未授權黃文榮使用其交付之印章與被
    上訴人訂立系爭工程合約之事實應堪認定。被上訴人起訴主
    張上訴人授權黃文榮與之訂約，而為系爭工程合約之當事人
    ，應負契約責任云云，顯非有理。
六、被上訴人主張上訴人以自己之行為表示以代理權授與黃文榮
    ，且知黃文榮對外表示為上訴人公司之代理人，上訴人並不
    為反對之表示，因此，對於黃文榮以上訴人之名義與被上訴
    人訂立系爭工程合約，依據表見代理法律關係，上訴人應負
    授權人之責任等語。經查：
  (一)上訴人法定代理人確實交付黃文榮上訴人公司及法定代理人
    之印章，並授權黃文榮在新建工程工地蓋用工程日報表之事
    實已如上述。且證人黃文榮於原審證稱：上訴人之前有要求
    我工程款十萬元以上，必須以上訴人名義與廠商訂立合約，
    使用上訴人放在我這邊的便章，訂約後再向上訴人報備。我
    還來不及報備就產生工程糾紛（見原審卷第七九－八○頁）
    。且證人溫仁宏即海巡署新竹海巡隊新建工程督工於原審證
    稱，上訴人公司之現場負責人起初是蔡豪進，後來是黃文榮
    ，中間還有一位方復國（方台），工程期間黃文榮均現場負
    責。與黃文榮接洽期間並無任何人出面否認黃文榮不是上訴
    人公司代表，一星期看黃文榮約三次，沒實際統計，看到黃
    文榮的機率高等語（見原審卷第一七四－一七六頁）。參以
    九十一年四月三日及八日與海巡署之新建工程工期檢討會係
    均由黃文榮參加，九十一年四月十二日與海巡署之確認完工
    協調會亦由黃文榮代表上訴人公司出席，有行政院海岸巡防
    署海洋巡防總局九十二年十月二十二日洋局後字第○九二○
    ○三○二二三號函及所附之會議記錄在卷可參（見原審卷第
    一○○－一○九頁）。且行政院海岸巡防署海洋巡防總局發
    函予建築師事務所，亦於函文中稱黃文榮為「承包商黃經理
    文榮」，函文內並稱黃文榮至現場工地會勘，有行政院海岸
    巡防署海洋巡防總局九十一年四月二十四日九十一洋局後字
    第○九一○○○九四三○號函在卷可稽（見原審卷第一一八
    頁）。據上開會議記錄、函文及證人黃文榮、溫仁宏之證述
    ，足以證明黃文榮確實為上訴人在新建工程現場負責，而並
    非僅單純為上訴人公司之次承攬廠商。
  (二)按由自己之行為表示以代理權授與他人，或知他人表示為其
    代理人而不為反對之表示者，對於第三人應負授權人之責任
    。但第三人明知其無代理權或可得而知者，不在此限，民法
    第一百六十九條定有明文。再按由自己之行為表示以代理權
    授與他人者，對於第三人應負授權人之責任，必須本人有表
    見之事實，足使第三人信該他人有代理權之情形存在，且須
    第三人基此表見之事實，主張本人應負授權人之責任，若第
    三人不為此項主張，法院不得逕將法律上之效果，歸屬於第
    三人（最高法院六十年台上字第二一三○號判例參照）。依
    上所述，上訴人法定代理人既將公司及法定代理人之印章均
    交由黃文榮使用，且任黃文榮在上訴人所承包之新建工程工
    地負責工程事宜，且單飾泥工程亦為上訴人承包之新建工程
    項目中之其中一項，而按政府採購法第六十五條規定得標廠
    商應自行履行工程、勞務契約，不得轉包，實已足使被上訴
    人相信黃文榮確有代理權之存在。從而，被上訴人主張依據
    表見代理之法律關係，請求上訴人公司應負授權人之責任為
    有理由。證人鄭廣福雖於本院證稱：黃文榮是上訴人公司之
    小包等語，但仍不足推翻本件表見代理之事實。上訴人抗辯
    ：本件無表現代理之適用，自不足採。
  (三)上訴人雖抗辯，被上訴人應就上訴人是否確實授權為查證，
    尤以黃文榮曾給付遲延之情形，被上訴人未為查證，顯有重
    大疏失云云。但據上所述，上訴人之行為已形成授權之表見
    事實，且被上訴人之業務員田佳弘亦在工地現場與黃文榮簽
    約，黃文榮並於簽約時即交付支票背面蓋有被上訴人公司之
    印章、票面金額五十八萬元之支票充為訂金，業據證人田佳
    弘於原審證述屬實（見原審卷第一七六頁）。衡諸黃文榮在
    新建工程工地現場均以上訴人代表身分與業主督工即證人溫
    仁宏間互動，被上訴人因而相信黃文榮確經上訴人授權而未
    向上訴人之辦公處查證，並無違常情。另黃文榮所交付之上
    開訂金支票雖未能兌現而退票，但嗣後黃文榮即匯予被上訴
    人現金而繼續交易，亦經證人田佳弘於原審證述屬實（見原
    審卷第一七七頁），依據常情，被上訴人亦無查證之必要。
    上訴人上開抗辯，並不足採。
七、綜上，被上訴人依據表見代理及承攬之法律關係，請求上訴
    人給付工程款一百零四萬五千六百四十元及自起訴狀繕本送
    達翌日即九十二年六月十一日起至清償日止，按年息百分之
    五計算之利息，為有理由，應予准許。原審為被上訴人勝訴
    之判決，並依兩造聲請為准、免假執行之宣告，經核並無違
    誤，上訴意旨，指摘原判決不當，求予廢棄，為無理由，應
    予駁回。
八、本件事證已臻明確，兩造其餘攻擊防禦方法及舉證，核與判
    決結果已不生任何影響，不再贅述，併此敘明。
九、據上論結，本件上訴為無理由，依民事訴訟法第449條第1項
    、第78條，判決如主文。
中　　華　　民　　國　　94　　年　　1 　　月　　18 　 日
　　　　　　　　　民事第三庭審判長法　官  林敬修
　　　　　　　　　　　　　　　　  法　官  藍文祥
　　　　　　　　　　　　　　　　  法　官  劉勝吉
正本係照原本作成。
不得上訴。
中　　華　　民　　國　　94　　年　　1 　　月　　19　　日
　　　　　　　　　　　　　　　　　書記官  李翠齡
